ACORDAO-COMPLETO-2551462

ACÓRDÃO 7874/2022 ATA 41/2022 - SEGUNDA CÂMARA

VISTOS, relatados e discutidos estes autos de monitoramento do Acórdão 10217/2017-TCU-Segunda Câmara, reiterado pelo Acórdão 6386/2020-TCU-Segunda Câmara, ambos prolatados a partir de auditoria realizada no Fundo Nacional de Desenvolvimento da Educação - FNDE e em municípios do Estado de Goiás, com o objetivo de avaliar a execução de obras do Programa Nacional de Reestruturação e Aquisição de Equipamentos para a Rede Escolar Pública de Educação Infantil - Proinfância, destinado à construção de creches e pré-escolas.
ACORDAM os ministros do Tribunal de Contas da União, reunidos em sessão da 2ª Câmara, ante as razões expostas pelo Relator e com fundamento nos arts. 43 da Lei 8.443/1992 c/c os arts. 169, inciso V, e 243 do Regimento Interno do TCU, em:
9.1. determinar ao FNDE que, no prazo de 180 (cento e oitenta) dias, finalize a análise da prestação de contas referente ao Termo de Compromisso PAC2 1942/2011, firmado com o Município de Nova Crixás/GO para a construção de unidade de educação infantil Tipo C, financiada pelo programa Proinfância, Creche Loteamento Bandeirantes (ID 18095) , considerando, em especial, a situação identificada nestes autos, relativamente à não conclusão da obra e seu não funcionamento, o que poderá implicar na imputação de débito da totalidade dos recursos repassados (Acórdão 549/2018-TCU-Primeira Câmara) , comunicando a este Tribunal, no mesmo prazo, sobre as providências adotadas;
9.2. encaminhar cópia deste acórdão aos responsáveis e à unidade jurisdicionada, com a informação de que a íntegra do relatório e do voto que o fundamentam está disponível no endereço eletrônico www.tcu.gov.br/acordaos;
9.3. arquivar estes autos.

Monitoramento para verificar o cumprimento de determinação constante de acórdão relativa à Fiscalização de Orientação Centralizada realizada com o objetivo de examinar a implantação da Meta 1 do Plano Nacional de Educação no município, com foco no Programa Proinfância.

Segunda Câmara

Município de Nova Crixás/GO

3. Responsáveis: Ailton José Barretos (XXX.263.201-XX), ex-prefeito, e Lázaro Valdivino da Silva (XXX.411.541-XX), prefeito

13.1. Ministros presentes: Bruno Dantas (Presidente), Aroldo Cedraz, Jorge Oliveira (Relator) e Antonio Anastasia.
13.2. Ministro-Substituto convocado que não participou da votação: Marcos Bemquerer Costa.

JORGE OLIVEIRA

Trata-se de monitoramento autuado para verificar o cumprimento da determinação feita ao Município de Nova Crixás/GO pelo item 1.6.2 do Acórdão 10217/2017-TCU-Segunda Câmara, reiterado pelo item 9.9 do Acórdão 6386/2020-TCU-Segunda Câmara.
2.	Transcrevo, a seguir, trecho da instrução elaborada pela Secretaria de Controle Externo da Educação, da Cultura e do Desporto - SecexEducação, que examinou a matéria:
	"[...]
	HISTÓRICO
	2. O decisum monitorado foi proferido no âmbito deste processo, que tratou originariamente do monitoramento do Acórdão 10217/2017-TCU-Segunda Câmara, que [avaliou os] aspectos operacionais e/ou de conformidade, das ações governamentais relacionadas ao acesso à educação infantil (Meta 1 do Plano Nacional de Educação - PNE) , com foco no Programa Nacional de Reestruturação e Aquisição de Equipamentos para a Rede Escolar Pública de Educação Infantil (Proinfância) .
	3. Quanto ao Acórdão 10217/2017-TCU-Segunda Câmara, [...] o item originariamente monitorado assim estava redigido: 
	'1.6.2. determinar à Prefeitura Municipal de Nova Crixás que adote, no prazo de 180 dias, as seguintes providências: a) promova rotina de priorização de acesso às unidades de educação infantil com relação às crianças oriundas das famílias economicamente mais carentes, conforme dispõe a Lei 13.005/2014, Meta 1 - Estratégias 1.2 e 1.14; e Lei 13.348/2016, art. 1º (item 3.2 do relatório da equipe) ; b) promova o efetivo funcionamento da unidade de educação infantil financiada pelo programa Proinfância, Creche Loteamento Bandeirantes (ID 18095) , conforme preceitua o art. 1º, § 1º, inciso XX, da Portaria Interministerial 424/2016 (item 6.1 do relatório da equipe) ;'
	3. A Prefeitura Municipal de Nova Crixás dele tomou conhecimento, para fins de adoção das medidas a dar cumprimento à determinação, através do Ofício 1926/2017-TCU/SECEX-GO (peça 6) , devidamente recebido consoante fez prova o AR de peça 11, não havendo cumprimento do que fora determinado.
	4. Dado o descumprimento do acórdão, foi aplicada sanção a Ailton José Barretos (CPF XXX.263.201-XX) , Prefeito de Nova Crixás/GO, por meio do Acórdão 6386/2020-TCU-Segunda Câmara, da mesma relatoria, lavrado, no ponto, nos seguintes termos (peça 59) :
	'9.2. considerar não cumprida a determinação contida no item 1.6.2 do Acórdão 10217/2017-TCU-Segunda Câmara; 
	9.3. aplicar a Ailton José Barretos multa no valor de R$ 10.000,00 (dez mil reais) , a ser recolhida aos cofres do Tesouro Nacional, com incidência de encargos legais calculados da data deste acórdão até a data do pagamento, se este for efetuado após o vencimento do prazo a seguir estipulado;'
	5. Ainda que aplicada a devida sanção, este Tribunal resolveu exigir o efetivo cumprimento da determinação então monitorada, expedindo o seguinte comando, também no Acórdão 6386/2020-TCU-Segunda Câmara, da relatoria da Ministra Ana Arraes, cujo conteúdo está transcrito a seguir:
	'9.9. determinar ao Município de Nova Crixás/GO que, em novo e improrrogável prazo de 30 (trinta) dias, apresente documentos e/ou esclarecimentos necessários para comprovar o cumprimento da determinação contida no item 1.6.2 do Acórdão 10217/2017-TCU-Segunda Câmara, vazada nos seguintes termos: 
	[...]
	9.10. alertar ao responsável pela mencionada prefeitura que novo descumprimento de determinação deste Tribunal, no prazo fixado, sem causa justificada, poderá caracterizar reincidência, culminando na aplicação de nova multa, prevista no art. 58, inciso VIII, da Lei 8.443/1992, a qual prescinde de realização de prévia audiência, conforme estabelece o § 3º do art. 268 do Regimento Interno/TCU; 
	9.11. remeter cópia deste acórdão aos Municípios de Goiânia/GO, Nova Crixás/GO, Aparecida de Goiânia/GO e Minaçu/GO e ao Fundo Nacional de Desenvolvimento da Educação (FNDE) .'
	6. Percebe-se ser sobre esse novel comando que prossegue o presente processo de monitoramento, e sobre ele laborou esta Secretaria, em instrução de peça 78.
	7. Diante da nova ausência de resposta da prefeitura, mesmo após a aplicação de sanção a seu titular, buscou-se a comprovação, ainda que indireta, do cumprimento da determinação, o que foi impossível, ao menos em sua maior extensão, conforme demonstrado na instrução acima referenciada. Pelo que foram propostas e aprovadas as seguintes diligências:
	'28.1. nos termos do art. 10, § 1º, in fine, da Lei 8.443/1992 c/c os arts. 157 e 187 do RI/TCU, realizar diligência à Prefeitura Municipal de Nova Crixás/GO, desta feita através de seu novo prefeito, Lázaro Valdivino da Silva (CPF XXX.411.541-XX) e, tendo como referência o item 9.9 do Acórdão 6386/2020-TCU-Segunda Câmara, para que, em novo e improrrogável prazo de 30 (trinta) dias, a contar da ciência do ofício, apresente os documentos e/ou esclarecimentos necessários para comprovar o cumprimento da referida determinação, informando que o não cumprimento da citada decisão deste Tribunal, no prazo fixado, sem causa justificada, poderá caracterizar reincidência, culminando na aplicação de nova multa, prevista no art. 58, inciso VIII, da Lei 8.443/1992, a qual prescinde de realização de prévia audiência, nos termos do art. 268, § 3º, do Regimento Interno do TCU;
	28.2. nos termos do art. 10, § 1º, in fine, da Lei 8.443/1992 c/c os arts. 157 e 187 do RI/TCU, promover diligência ao Fundo Nacional do Desenvolvimento da Educação para que, no prazo de 15 (quinze) dias, informe a este Tribunal acerca do resultado da análise da prestação de contas final relativa ao Termo de Compromisso 1942/2011, firmado entre o FNDE e a Prefeitura de Nova Crixás/GO, tendo como objeto a construção de Creche no Loteamento Bandeirantes (ID 18095) , prestada em 7/11/2018, notadamente em relação a completa execução de seu objeto e sua consequente destinação ao fim a que se destina (operar como creche) .'
	8. Conforme bem anotado no despacho de conclusão das comunicações processuais (peça 86) , as diligências foram assim aperfeiçoadas:
	a) ao FNDE: expedido o Ofício 45922/2021-Secomp-4, de 16/8/2021 (peça 80) , dele o Fundo teve ciência em 17/8/2021 (peça 81) , apresentando resposta acostada às peças 83 e 84;
	b) à Prefeitura de Nova Crixás: expedido o Ofício 45923/2021, de 19/8/2021 (peça 82) , recebido em 13/9/2021 (peça 85) , não havendo qualquer resposta.
	9. Como visto, o FNDE apresentou resposta à diligência, consoante peças 83 e 84, da qual destaca-se:
	a) por conduto do Ofício 22739/2021/Cgest/Digap-FNDE (peça 83) , o Fundo informou que: o objeto pactuado foi executado parcialmente, com recomendação de devolução de recursos, encaminhando-se ao setor competente para quantificação do débito e identificação dos responsáveis;
	b) na peça 84 era de se esperar constar o parecer técnico mencionado no ofício supramencionado. Ocorre que, certamente por equívoco, foi juntado tão somente o ofício deste Tribunal e a instrução desta Secretaria, de peça 78.
	10. Dada a relevância do parecer técnico, foi necessária a realização de diligência para que o FNDE procedesse ao efetivo encaminhamento, até aqui apenas referenciado formalmente. Ademais, uma vez que o Ofício 22739 do FNDE (peça 83) foi assinado em 24/8/2021, deve-se contemplar na diligência a necessária atualização da seguinte informação: 'o processo administrativo de concessão dos recursos foi remetido ao setor financeiro do FNDE para as providências subsequentes, quanto aos aspectos financeiros e conclusão da prestação de contas'.
	11. Aprovada, a diligência foi efetivada por conduto do Ofício 19884/2022-TCU/Seproc, de 9/5/2022 (peça 89) , efetivamente recebido (peça 90) e respondido pelo FNDE, através do Ofício 13239/2022/Cgest/Digap-FNDE (peça 91) .
	EXAME TÉCNICO
	12. Como visto, o FNDE respondeu à diligência deste Tribunal através do Ofício 13239/2022/Cgest/Digap-FNDE, no qual consigna que o processo foi remetido ao 'setor financeiro desta Autarquia para as providências subsequentes, quanto à análise financeira e conclusão da prestação de contas'. Em síntese, a análise permanece no mesmo estágio em que se encontrava em agosto de 2021.
	13. Entretanto, desta feita, vieram aos autos o Parecer Técnico de Execução Física Conclusivo (peça 92) , do qual se pode destacar:
	a) a 'análise técnica se fundamenta em dados declaratórios inseridos no Sistema Integrado de Monitoramento, Execução e Controle - Simec, sendo a veracidade das informações apresentadas de total responsabilidade do declarante';
	b) aponta que a planilha pactuada com o FNDE em relação à planilha contratada apresenta uma diferença a menor de R$ 1.984,52;
	c) as planilhas de medições não contemplam o pagamento de todos os serviços e/ou quantitativos da planilha contratada, no valor de R$ 22.030,26;
	d) haveria serviços medidos em duplicidade, no valor de R$ 1.704,87;
	e) em relação à determinação ora monitorada ('promova o efetivo funcionamento da unidade de educação infantil financiada pelo programa Proinfância, Creche Loteamento Bandeirantes') , o FNDE declara que 'na vistoria datada de 20/12/2017, é informado que a unidade não se encontrava em funcionamento, apesar da placa de inauguração apresentada em foto (com data de inauguração de novembro de 2016) . Ainda, na vistoria de 27/07/2016, foi identificado que a escola estava sendo utilizada para uso diverso de sua finalidade naquela data. No Oficio 338/1 7-Gab., datado de 21/09/2017 (SEI 23034.043667/2017-61) , a prefeitura esclareceu que a utilização do espaço da creche para alojamento e consultório se deu no mês de julho por se tratar de alta temporada e pelo distrito de São José dos Bandeirantes não possuir estrutura de rede hoteleira para suportar o fluxo de turistas da época. Nessa situação, a creche foi utilizada para dar suporte à prefeitura que trabalhava na Temporada do Rio Araguaia. Ainda, segundo o referido ofício, a creche se encontrava mobiliada para receber as crianças do distrito nos moldes do convênio firmado com o FNDE';
	f) aponta, ainda, que R$ 27.560,05 se referem a serviços não executados ou executados em desconformidade;
	g) as divergências narradas nas letras 'b', 'c', 'd' e 'f' somam R$ 53.209,70
	g) diante de tais evidências, conclui que o objeto pactuado está 'aprovado parcialmente e as divergências que causaram prejuízo ao erário deverão ser ressarcidas conforme totalização do item 5 e cujas responsabilizações estão indicadas no item 6.1. Destacam-se, ainda, os riscos à segurança descritos no item 4.7 e as pendências descritas no item 5'.
	14. Note-se, aprova parcialmente, salvo pendência que somam R$ 53.209,70, em que pese no item 4.7 declarar que 'a unidade não se encontrava em funcionamento, apesar da placa de inauguração apresentada em foto (com data de inauguração de novembro de 2016) '.
	15. Nota-se que este Tribunal, na Sessão de 9/6/2020, proferiu o Acórdão 6386/2020-TCU-Segunda Câmara (Relatora: Ministra Ana Arraes) , em que concedeu novo e improrrogável prazo de trinta dias para que a Prefeitura de Nova Crixás adotasse providências determinadas por conduto do Acórdão 10217/2017-TCU-Segunda Câmara, da mesma relatoria, que, na Sessão de 6/12/2017, havia concedido cento e oitenta dias para que a prefeitura mencionada promovesse rotina de priorização de acesso às unidades de educação infantil com relação às crianças oriundas das famílias economicamente mais carentes, conforme dispõe as Leis 13.005/2014 e 13.348/2016; bem como promovesse o efetivo funcionamento da unidade de educação infantil financiada pelo programa Proinfância, Creche Loteamento Bandeirantes, conforme preceitua o art. 1º, § 1º, inciso XX, da Portaria Interministerial 424/2016.
	16. Entretanto, o FNDE, em 2022, prossegue a perquirir a regularidade do convênio com fundamento em dados declaratórios do Simec, notadamente em vistoria de 20/12/2017, onde se declara que a unidade não se encontrava em funcionamento, apesar da placa de inauguração aposta em 11/2016, indicando um possível débito na ordem de R$ 53.209,70, por falhas diversas na execução e na medição de serviços.
	17. Como se observa, a obra permanece no Simec com a mesma situação da prolação da decisão deste Tribunal de 2017: 93,23% de execução e sem qualquer indício de fruição, ou seja, sem qualquer evidência de que o convênio tenha cumprido a finalidade a que se destina. O desenvolvimento da educação não está na construção de equipamentos voltados à sua realização, mas na efetiva operação destes. Assim sendo, uma vez não comprovado o efetivo funcionamento, nos moldes do que determinado por este Tribunal no Acórdão 10217/2017-TCU-Segunda Câmara, eventual tomada de contas especial deve se dar pela totalidade.
	18. Nota-se a completa desídia dos titulares da Prefeitura Municipal de Nova Crixás/GO, conforme se depreende da seguinte passagem da instrução pretérita desta Secretaria (peça 78) :
	'13. O acórdão foi notificado através do Ofício 30555/2020-TCU/Seproc, de 19/6/2020 (peça 65) , devidamente recebido na sede da municipalidade em 30/6/2020 (peça 71) .
	14. Duas questões precisam ser evidenciadas: a) a notificação foi dirigida à prefeitura quando seu titular ainda era Ailton José Barretos, o qual, novamente, se manteve silente; b) em 2021, o cargo de prefeito foi ocupado pelo novo eleito, Lázaro Valdivino da Silva (CPF XXX.411.541-XX) .
	15. A nova responsabilização de Ailton José Barretos está dada, tendo em vista a incidência do art. 58, inciso VIII, da Lei 8.443/1992, cuja sanção prescinde de realização de prévia audiência, conforme estabelece o § 3º do art. 268 do Regimento Interno/TCU. 
	16. Em condições de normalidade, é esperado, como regra geral, o zelo do prefeito que assume, no sentido de buscar informações sobre a existência de decisões deste Tribunal pendentes de cumprimento. Entretanto, é de se reconhecer que devido à pandemia que assolou o país e o mundo, alguns atos esperados em condições de normalidade podem não fluir. 
	17. De outra, nota-se, no Acórdão 6386/2020-TCU-Segunda Câmara, da relatoria da Ministra Ana Arraes, a centrada preocupação em buscar o cumprimento da determinação proferida e notificada em 2017, cuja razão essencial é assegurar a boa e regular aplicação dos recursos públicos e o efetivo benefício aos munícipes, notadamente a conclusão e o funcionamento da Creche Loteamento Bandeirantes.'
	19. Evidenciam-se duas irregularidades, as quais merecem a devida reprimenda por parte deste Tribunal.
	20. Ailton José Barretos (CPF XXX.263.201-XX) , prefeito de Nova Crixás/GO, considerado revel, caracterizada na ausência de comprovação do cumprimento da determinação constante do item 1.6.2 do Acórdão 10217/2017-TCU-Segunda Câmara, da relatoria da Ministra Ana Arraes, teve aplicada multa por meio do Acórdão 6386/2020-TCU-Segunda Câmara, no valor de R$ 10.000,00. Notificado da multa e da reiteração das determinações através do Ofício 30555/2020-TCU/Seproc, de 19/6/2020 (peça 65) , devidamente recebido na sede da municipalidade, em 30/6/2020 (peça 71) , novamente manteve-se silente. Destarte, a nova responsabilização de Ailton José Barretos está dada, tendo em vista a incidência do art. 58, inciso VII, da Lei 8.443/1992, cuja sanção prescinde de realização de prévia audiência, conforme estabelece o § 3º do art. 268 do Regimento Interno/TCU. 
	21. O novo Prefeito, Lázaro Valdivino da Silva (CPF XXX.411.541-XX) , foi diligenciado através do Ofício 45923/2021, de 19/8/2021 (peça 82) , recebido em 13/9/2021 (peça 85) , não havendo qualquer resposta. A ele se aplica o art. 58, inciso IV, da Lei 8.443/1992.
	22. Note-se que, em ambos os ofícios (peças 65 e 82) , foi devidamente alertado aos responsáveis que a aplicação de sanção pelo descumprimento de diligência ou determinação prescinde de realização de prévia audiência, nos termos do art. 268, inciso VII e § 3º, do Regimento Interno do TCU. Providência que deve ser adotada neste momento processual.
	23. De outra, percebe-se ausente qualquer evidência de que a Prefeitura Municipal de Nova Crixás tenha adotado providências no sentido de: a) promover rotina de priorização de acesso às unidades de educação infantil com relação às crianças oriundas das famílias economicamente mais carentes, conforme dispõe a Lei 13.005/2014, Meta 1 - Estratégias 1.2 e 1.14; e Lei 13.348/2016, art. 1º; alínea 'b', promover o efetivo funcionamento da unidade de educação infantil financiada pelo programa Proinfância, Creche Loteamento Bandeirantes (ID 18095) , conforme preceitua o art. 1º, § 1º, inciso XX, da Portaria Interministerial 424/2016 (item 6.1 do relatório da equipe) . Não havendo mais qualquer sentido na reiteração, restam as medidas processuais cabíveis, no caso a instauração de tomada de contas especial pelo valor total, uma vez que recursos repassados para uma determinada finalidade, não têm a devida comprovação de cumprimento de seu objeto (funcionalidade) . Isso porque, segundo a jurisprudência selecionada deste Tribunal, 'a completa frustração dos objetivos do convênio importa a condenação do responsável à devolução integral dos recursos transferidos, ainda que parte ou a totalidade dos valores repassados tenha sido aplicada no objeto do ajuste. A mera execução do objeto não é suficiente para comprovar a boa e regular aplicação dos recursos, é imprescindível que também se demonstre a sua funcionalidade em benefício da população alvo' (Acórdão 549/2018-TCU-Primeira Câmara, Relator: Ministro Augusto Sherman) .
	CONCLUSÃO
	24. Versam estes autos sobre monitoramento autuado para verificar o cumprimento da determinação feita ao Município de Nova Crixás/GO pelo item 1.6.2 do Acórdão 10217/2017-TCU-Segunda Câmara, cuja relatoria coube à Ministra Ana Arraes, depois reiterada pelo item 9.9 do Acórdão 6386/2020-TCU-Segunda Câmara, da mesma relatoria.
	25. Devidamente notificados e/ou diligenciados, Ailton José Barretos (CPF XXX.263.201-XX) , prefeito de Nova Crixás/GO, anteriormente multado pelo descumprimento do item 1.6.2 do Acórdão 10217/2017-TCU-Segunda Câmara, novamente manteve-se silente, devendo ser responsabilizado pela reiteração da conduta ilegal, desta feito com fulcro no art. 58, inciso VII, da Lei 8.443/1992, cuja sanção prescinde de realização de prévia audiência, conforme estabelece o § 3º do art. 268 do Regimento Interno/TCU. Também devidamente diligenciado, o novo prefeito, Lázaro Valdivino da Silva (CPF XXX.411.541-XX) , não encaminhou qualquer resposta. A ele se aplica o art. 58, inciso IV, da Lei 8.443/1992.
	26. Diligenciado o FNDE, constata-se que trabalha com os dados meramente declarados em 2017, permanecendo a informação de que a unidade não se encontrava em funcionamento, apesar da placa de inauguração aposta em 11/2016. Em que pese a completa ausência de prova de funcionalidade, indica um possível débito na ordem de R$ 53.209,70, por falhas diversas na execução e na medição de serviços. Entretanto, consoante jurisprudência deste Tribunal, em casos de frustação do objeto do convênio, os responsáveis devem responder pela sua integralidade em sede de tomada de contas especial (Acórdão 549/2018-TCU-Primeira Câmara, Relator: Ministro Augusto Sherman) .
	27. Permanece sem qualquer comprovação de cumprimento do que determinado pelo Acórdão 10.217/2017 e 6.386/2020, ambos da 2ª Câmara deste Tribunal: 'a) promova rotina de priorização de acesso às unidades de educação infantil com relação às crianças oriundas das famílias economicamente mais carentes, conforme dispõe a Lei 13.005/2014, Meta 1 - Estratégias 1.2 e 1.14; e a Lei 13.348/2016, art. 1º; alínea 'b', promova o efetivo funcionamento da unidade de educação infantil financiada pelo Programa Proinfância, Creche Loteamento Bandeirantes (ID 18095) , conforme preceitua o art. 1º, § 1º, inciso XX, da Portaria Interministerial 424/2016'.
	PROPOSTA DE ENCAMINHAMENTO
	28. Diante do exposto, submetem-se os autos à consideração superior, propondo:
	28.1. Considerar não cumprida a determinação contida no item 9.9 do Acórdão 6386/2020-TCU-Segunda Câmara, que reiterou a determinação contida no item 1.6.2 do Acórdão 10.217-TCU-2ª Câmara;
	28.2. Com fulcro nos arts. 12, § 3º; 26; 28, inciso II, e 58, inciso IV, da Lei 8.443/1992 c/c os arts. 217 e 268, inciso VII e § 3º, do Regimento Interno/TCU, em aplicar a Lázaro Valdivino da Silva (CPF XXX.411.541-XX) , multa em valor a ser fixado por este Tribunal, a ser recolhida aos cofres do Tesouro Nacional, com incidência de encargos legais calculados da data deste acórdão até a data do pagamento, se este for efetuado após o vencimento, fixando prazo de 15 (quinze) dias, a contar da notificação, para comprovação, perante o Tribunal, do recolhimento da dívida acima imputada, autorizando desde já a cobrança judicial da dívida, caso não atendida a notificação e o pagamento da dívida em até 36 (trinta e seis) parcelas mensais consecutivas, caso venha a ser solicitado pelo responsável antes do envio do processo para cobrança judicial, com vencimento da primeira parcela em 15 (quinze) dias, a contar do recebimento da notificação, e o das demais a cada 30 (trinta) dias, com incidência de encargos legais sobre o valor de cada prestação, bem como alertar ao responsável que a inadimplência de qualquer parcela acarretará vencimento antecipado do saldo devedor;
	28.3. Com fulcro nos arts. 12, § 3º; 26; 28, inciso II, e 58, inciso VII, da Lei 8.443/1992 c/c os arts. 217 e 268, inciso VIII e § 3º, do Regimento Interno/TCU, em aplicar a Ailton José Barretos (CPF XXX.263.201-XX) , multa em valor a ser fixado por este Tribunal, a ser recolhida aos cofres do Tesouro Nacional, com incidência de encargos legais calculados da data deste acórdão até a data do pagamento, se este for efetuado após o vencimento, fixando prazo de 15 (quinze) dias, a contar da notificação, para comprovação, perante o Tribunal, do recolhimento da dívida acima imputada, autorizando desde já a cobrança judicial da dívida, caso não atendida a notificação e o pagamento da dívida em até 36 (trinta e seis) parcelas mensais consecutivas, caso venha a ser solicitado pelo responsável antes do envio do processo para cobrança judicial, com vencimento da primeira parcela em 15 (quinze) dias, a contar do recebimento da notificação, e o das demais a cada 30 (trinta) dias, com incidência de encargos legais sobre o valor de cada prestação, bem como alertar ao responsável que a inadimplência de qualquer parcela acarretará vencimento antecipado do saldo devedor;
	28.4. Com fulcro no art. 45 c/c o art. 8º, § 1º, da Lei 8.443/1992, determinar ao FNDE que, no prazo de 30 (trinta) dias, finalize a análise da prestação de contas referente ao Termo de Compromisso PAC2 1942/2011, firmado com o Município de Nova Crixás/GO para a construção de unidade de educação infantil Tipo C, financiada pelo programa Proinfância, Creche Loteamento Bandeirantes (ID 18095) , considerando, em especial, a situação identificada nestes autos, relativamente à não conclusão da obra e seu não funcionamento, o que poderá implicar na imputação de débito da totalidade dos recursos repassados (Acórdão 549/2018-TCU-Primeira Câmara) , comunicando a este Tribunal, no mesmo prazo, sobre as providências adotadas;
	28.5. Remeter cópia deste acórdão ao Município de Nova Crixás/GO e ao Fundo Nacional de Desenvolvimento da Educação (FNDE) .
	28.6. Encaminhar cópia da deliberação ao Procurador-Chefe da Procuradoria da República no Estado de Goiás (MPF/GO) , nos termos do § 3º do art. 16 da Lei 8.443/1992 c/c o § 7º do art. 209 do Regimento Interno do TCU, para adoção das medidas que entender cabíveis; e comunicar-lhe que o relatório e o voto que a fundamentarem podem ser acessados por meio do endereço eletrônico www.tcu.gov.br/acordaos.
	28.8. Arquivar os presentes autos, nos termos do art. 169, inciso III, do Regimento Interno/TCU."
	É o relatório.

não há

Não atuou

MONITORAMENTO. FOC EDUCAÇÃO INFANTIL. MUNICÍPIOS DO ESTADO DE GOIÁS. DETERMINAÇÃO À PREFEITURA DE NOVA CRIXÁS/GO PARA QUE ESTABELEÇA PRIORIZAÇÃO DE ACESSO ÀS UNIDADES DE EDUCAÇÃO INFANTIL E PROVIDENCIE O EFETIVO FUNCIONAMENTO DA UNIDADE DE EDUCAÇÃO INFANTIL CUSTEADA COM RECURSOS PÚBLICOS. NÃO CUMPRIMENTO. AUDIÊNCIA DO EX-PREFEITO. REVELIA. MULTA. REITERAÇÃO DAS DETERMINAÇÕES. NÃO ATENDIMENTO. SITUAÇÃO EXCEPCIONAL CRIADA PELA PANDEMIA DE COVID 19. NÃO APLICAÇÃO, EM CARÁTER EXCEPCIONAL, DE MULTAS. EXPEDIÇÃO DE NOVA DETERMINAÇÃO.

MONITORAMENTO (MON)

Em 2016, o Tribunal realizou auditoria, na modalidade Fiscalização de Orientação Centralizado - FOC, para avaliar, sob aspectos operacionais e/ou de conformidade, as ações governamentais relacionadas ao acesso à educação infantil (Meta 1 do Plano Nacional de Educação - PNE) , com foco no Programa Nacional de Reestruturação e Aquisição de Equipamentos para a Rede Escolar Pública de Educação Infantil (Programa Proinfância) .
2.	Os trabalhos relativos às prefeituras municipais do Estado de Goiás foram autuados no TC-Processo 027.062/2016-3 e abrangeram os Municípios de Goiânia, Aparecida de Goiânia, Nova Crixás, São Miguel do Araguaia, Formoso e Minaçu no período entre 18/10/2016 e 16/12/2016.
3.	Naquele processo foram identificados, em relação ao Município de Nova Crixás, os seguintes achados como os mais relevantes:
	"3.2 Os municípios de Goiânia e de Nova Crixás não definiram mecanismos de priorização de acesso de crianças mais pobres às unidades de educação infantil
	Situação Encontrada/Análise
	(...) 
	38. Já Nova Crixás, município com baixa renda per capita, situado na região noroeste do estado, o qual contempla duas unidades de educação infantil conclusas (só uma em funcionamento) , o critério de preenchimento das vagas parte do pressuposto de que somente as mães que trabalham possuem o direito de ter seus filhos acolhidos na creche ou na pré-escola. A justificativa acolhe a noção de que as mães que não trabalham, ainda que sejam muito carentes, não têm só o tempo suficiente, mas também o dever de cuidarem dos próprios filhos. Para os responsáveis da pasta municipal não tem sentido algum que o poder público estimule ainda mais o ócio e a irresponsabilidade de certas genitoras, que não evitam a gravidez ou que não se preocupam com os cuidados requeridos pelos filhos. 
	39. Entende-se, nesse último caso, a ocorrência de completo desrespeito ao PNE, em especial às Estratégias 1.2 e 1.14, cuja justificativa só pode ser atribuída à enorme carência da população mais pobre conjugada com uma ideia ultrapassada de gestão pública na educação. Não se assimilou o dever do município, conforme preceitua a legislação, para com a educação infantil. (...) 
	(...) 
	6.1 Há creches e pré-escolas financiadas pelo governo federal, por meio do Programa Proinfância, que estão concluídas, mas não entraram em funcionamento
	Situação Encontrada/Análise
	63. Em três municípios, entre os seis auditados, verificou-se a existência de seis unidades do Proinfância concluídas ou em fase final de conclusão, mas que não entraram em funcionamento. (...) Em Nova Crixás, há a Creche Loteamento Bandeirantes (ID 18095) . Nesta última unidade, a obra encontra-se com bastante infiltração e não está cercada por muros ou telas, embora já esteja totalmente mobiliada (peça 17, p. 26) ."
4.	Em consequência, o Acórdão 10217/2017-TCU-Segunda Câmara, que apreciou aquele processo, expediu as seguintes determinações especificamente ao Município de Nova Crixás/GO:
	"1.6.2. determinar à Prefeitura Municipal de Nova Crixás que adote, no prazo de 180 dias, as seguintes providências:
	a) promova rotina de priorização de acesso às unidades de educação infantil com relação às crianças oriundas das famílias economicamente mais carentes, conforme dispõe a Lei 13.005/2014, Meta 1 - Estratégias 1.2 e 1.14; e Lei 13.348/2016, art. 1º (item 3.2 do relatório da equipe) ;
	b) promova o efetivo funcionamento da unidade de educação infantil financiada pelo programa Proinfância, Creche Loteamento Bandeirantes (ID 18095) , conforme preceitua o art. 1º, § 1º, inciso XX da Portaria Interministerial 424/2016 (item 6.1 do relatório da equipe) ;"
5.	O município foi cientificado dessa decisão por meio do Ofício 1.926/2017-TCU/SECEX-GO, de 14/12/2017 (peça 6) , mas não encaminhou resposta. Em consequência, propôs-se, já no âmbito deste processo, autuado especificamente com o objetivo de fazer o monitoramento do Acórdão 10217/2017-TCU-Segunda Câmara, a audiência de Ailton José Barretos, então prefeito de Nova Crixás/GO.
6.	Adicionalmente, foi expedida nova comunicação ao município, reiterando o conteúdo dos itens 1.6.2 e 1.6.4 do Acórdão 10217/2017-TCU-Segunda Câmara, dando ciência ao mandatário que o não cumprimento do decidido pelo Tribunal, no prazo fixado, sem causa justificada, poderia ensejar a aplicação da multa prevista no art. 58, inciso IV, da Lei 8.443/1992, a qual prescinde de realização de prévia audiência.
7.	Nenhuma das duas correspondências teve resposta. Tanto o ex-gestor como o município optaram em permanecer silentes.
8.	Nessas circunstâncias, o Acórdão 6386/2020-TCU-Segunda Câmara aplicou a Ailton José Barretos a multa do art. 58, inciso IV, da Lei 8.443/1992, no valor de R$ 10.000,00, e expediu nova determinação ao município, nos seguintes termos:
	"9.9. determinar ao Município de Nova Crixás/GO que, em novo e improrrogável prazo de 30 (trinta) dias, apresente documentos e/ou esclarecimentos necessários para comprovar o cumprimento da determinação contida no item 1.6.2 do Acórdão 10217/2017-TCU-Segunda Câmara, vazada nos seguintes termos:
	'1.6.2. determinar à Prefeitura Municipal de Nova Crixás que adote, no prazo de 180 dias, as seguintes providências: a) promova rotina de priorização de acesso às unidades de educação infantil com relação às crianças oriundas das famílias economicamente mais carentes, conforme dispõe a Lei 13.005/2014 - Meta 1 - Estratégias 1.2 e 1.14; e Lei 13.348/2016, art. 1º (item 3.2 do relatório da equipe) ; b) promova o efetivo funcionamento da unidade de educação infantil financiada pelo programa Proinfância, Creche Loteamento Bandeirantes (ID 18095) , conforme preceitua o art. 1º, § 1º, inciso XX, da Portaria Interministerial 424/2016 (item 6.1 do relatório da equipe) ;'"
9. 	Na mesma oportunidade o responsável pela prefeitura foi alertado de que novo descumprimento de determinação deste Tribunal, no prazo fixado, sem causa justificada, poderia caracterizar reincidência, culminando na aplicação de nova multa, prevista no art. 58, inciso VIII, da Lei 8.443/1992.
10.	O município teve ciência dessa última decisão por meio do Ofício 30.555/2020-TCU/Seproc, de 19/6/2020 (peça 65) , recebido na sede da municipalidade em 30/6/2020 (peça 71) .
11.	Mais uma vez não foram encaminhadas as informações solicitadas.
12.	Importante destacar que esta última notificação foi dirigida à prefeitura quando seu titular ainda era Ailton José Barretos. Posteriormente, o expediente foi reiterado por meio do Ofício 45.923/2021-Secomp-4, de 19/8/2021 (peça 82) , recebido em 13/9/2021 (peça 85) , durante o mandato do prefeito sucessor, Lázaro Valdivino da Silva, que tomou posse em 1/1/2021. Mesmo com a mudança do titular, não se logrou obter resposta.
13.	Paralelamente, a unidade técnica procurou obter informações do Fundo Nacional de Desenvolvimento da Educação - FNDE acerca do resultado da análise da prestação de contas final do Termo de Compromisso 1942/2011, firmado com o município para a construção de creche no Loteamento Bandeirantes.
14.	O Fundo esclareceu que a prestação de contas continua em análise. Quanto ao funcionamento da unidade, consta no Parecer Técnico de Execução Física Conclusivo (peça 92) o seguinte registro:
	"na vistoria datada de 20/12/2017, foi informado que a unidade não se encontrava em funcionamento, apesar da placa de inauguração apresentada em foto (com data de inauguração de novembro de 2016) . Ainda, na vistoria de 27/07/2016, foi identificado que a escola estava sendo utilizada para uso diverso de sua finalidade naquela data. No Oficio 338/1 7-Gab., datado de 21/09/2017 (SEI 23034.043667/2017-61) , a prefeitura esclareceu que a utilização do espaço da creche para alojamento e consultório se deu no mês de julho por se tratar de alta temporada e pelo distrito de São José dos Bandeirantes não possuir estrutura de rede hoteleira para suportar o fluxo de turistas da época. Nessa situação, a creche foi utilizada para dar suporte à prefeitura que trabalhava na Temporada do Rio Araguaia. Ainda, segundo o referido ofício, a creche se encontrava mobiliada para receber as crianças do distrito nos moldes do convênio firmado com o FNDE."
15.	Ou seja, não existem elementos que nos permitam inferir que a creche vem sendo utilizada na finalidade para a qual foi construída.
16.	Nesse contexto, a unidade técnica propôs:
	a) aplicar a Lázaro Valdivino da Silva (atual prefeito) a multa do art. 58, inciso IV, da Lei 8.443/1992 (não atendimento, no prazo fixado, sem causa justificada, à decisão do Tribunal) ;
	b) aplicar a Ailton José Barretos (ex-prefeito) , a multa do art 58, inciso VII, da Lei 8.443/1992 (reincidência no descumprimento de determinação do Tribunal) ; e
	c) determinar ao FNDE que: 
	"no prazo de 30 (trinta) dias, finalize a análise da prestação de contas referente ao Termo de Compromisso PAC2 1942/2011, firmado com o Município de Nova Crixás/GO para a construção de unidade de educação infantil Tipo C, financiada pelo programa Proinfância, Creche Loteamento Bandeirantes (ID 18095) , considerando, em especial, a situação identificada nestes autos, relativamente à não conclusão da obra e seu não funcionamento, o que poderá implicar na imputação de débito da totalidade dos recursos repassados (Acórdão 549/2018-TCU-Primeira Câmara) , comunicando a este Tribunal, no mesmo prazo, sobre as providências adotadas."
17.	Não obstante estar de pleno acordo com a análise e as conclusões da unidade técnica, entendo que a decisão a ser proferida por este Tribunal deve levar em conta algumas circunstâncias excepcionais que identifiquei nos autos.
18.	Primeiro, observo estarmos diante de uma situação insólita. Não obstante terem sido enviadas várias notificações à prefeitura, nenhuma foi respondida, mesmo após a mudança do titular. Tal silêncio persistente pode ser interpretado como evidência de que a destinatária não estava operando em condições normais. Esse indício fica mais forte quando correlacionamos as datas de envio dos últimos ofícios, junho de 2020 e agosto de 2021, à pandemia de Covid 19 no Brasil.
19.	Como sabemos, o estado de Emergência em Saúde Pública de Importância Nacional - Espin foi declarado pelo Governo Federal em fevereiro de 2020 e durou até maio de 2022, sendo que as datas dos ofícios coincidem com o primeiro e o terceiro pico no número de mortos no Brasil pela doença.
20.	Mesmo sabendo que os órgãos públicos não podem, em nenhuma situação, deixar de operar, é compreensível que o escopo de suas ações acabe sendo restringido em função das prioridades determinadas pela emergência que estava sendo enfrentada, principalmente em seu auge, que, acidentalmente, coincidiu com a expedição das notificações pelo TCU.
21.	Assim, entendo que se possa, no presente caso, deixar de aplicar, em caráter excepcional, sanção aos gestores que deixaram de atender às determinações do Tribunal.
22.	Persiste, contudo o problema de fundo, objeto deste processo, relativo à efetiva utilização da creche que foi construída na municipalidade com recursos públicos. Quanto a esse ponto, concordo com a solução preconizada pela unidade técnica, de recorrer ao FNDE, como órgão repassador, para que incorpore essa verificação ao exame da respectiva prestação de contas.
23.	Pondero apenas que o prazo estipulado pela unidade técnica para que o Fundo conclua essa missão, de 30 dias, é muito exíguo diante das tarefas que estarão a seu cargo. Principalmente, porque a verificação do efetivo funcionamento da unidade deverá implicar na realização de vistoria in loco. Proponho, portanto, que sejam concedidos 180 dias para seu cumprimento.
	Assim, divirjo, pelas razões acima expostas, da proposta de encaminhamento da unidade técnica, e voto por que o Tribunal adote a minuta de acórdão que ora submeto à apreciação deste Colegiado.
TCU, Sala das Sessões, em 23 de novembro de 2022.
JORGE OLIVEIRA 
Relator